---
title: "Avaliando a Distribuição da GDFV Residencial no Brasil"
author: "André Costa"
date: "20/02/2020"
output: html_document
---

```{r setup, include=FALSE}
knitr::opts_chunk$set(echo = F, message =F, warning = F, fig.width = 8)

# Definir o diretório de trabalho como o pai 
#(dado que os relatorios encontram-se na subpasta Reports)
knitr::opts_knit$set(root.dir = '..') 
```


```{r bibliotecas}
suppressPackageStartupMessages({
        require("httr", quietly = TRUE, warn.conflicts = FALSE)
        require("xml2", quietly = TRUE, warn.conflicts = FALSE)
        require("rvest", quietly = TRUE, warn.conflicts = FALSE)
        require("janitor", quietly = TRUE, warn.conflicts = FALSE)
        require("stringi", quietly = TRUE, warn.conflicts = FALSE)
        require("tidyverse", quietly = TRUE, warn.conflicts = FALSE)
        require("readr", quietly = TRUE, warn.conflicts = FALSE)
        require("stringr", quietly = TRUE, warn.conflicts = FALSE)
        require("lubridate", quietly = TRUE, warn.conflicts = FALSE)
        require("plotly", quietly = TRUE, warn.conflicts = FALSE)
        require("gridExtra", quietly = TRUE, warn.conflicts = FALSE)
        require("leaflet", quietly = TRUE, warn.conflicts = FALSE)
})

```

```{r Data}
source("./Codes/Functions/OperaNomes.R")

uf <- readRDS( "./Data/Subsistemas.RDS")$uf

ANEELCEP <- readRDS( "./Data/ANEELCEP.RDS") %>% 
        mutate(potencia_instalada_k_w =
                       str_replace_all(potencia_instalada_k_w,"\\.","") %>%
                       str_replace_all(",",".")  %>%
                       as.numeric()) %>%
        mutate(municipio_padronizado = OperaNomes(municipio))

Cidades <- Cidades<-read.csv("./Data/Cidades.csv") %>%
        mutate (municipio_padronizado = OperaNomes(nome_municipio))

```

<style>
body {
text-align: justify;
  font-family: Helvetica;
  font-size: 14pt;}
h1{
  font-size: 24pt;
}
h2{
  font-size: 22pt;
}
h3{
  font-size: 20pt;
}
h4{
  font-size: 18pt;
}
h5{
  font-size: 16pt;
}
h6{
  font-size: 15pt;
}
</style>

## Introdução

Este relatório é produzido vizando um estudo exploratório da distribuição de 
sistemas de Geração Distribuída ao longo do território nacional, com foco em
sistemas residenciais.

No relatório consta como os dados foram obtidos, além de
gráficos e análises breves. Para consultar o tratamento dos dados, buscar os 
cógigos fonte no GitHub, incluindo o .Rmd que gera esta página.

Ainda está em elaboração 

## Dados

###  Informações sobre sistemas instalados

Os dados referentes aos sistemas instalados são obtidos do registro de micro e 
minigeradores distribuídos da ANEEL, disponível em
http://www2.aneel.gov.br/scg/gd/VerGD.asp.

Para obter os dados, é utilizada a função `getANEELData()`, que desenvolvida com 
base no código do usuário __hrbrmstr__ 
[neste post do stack overflow](https://stackoverflow.com/questions/52153553/scraping-a-table-from-a-asp)
. A ajuda na plataforma foi útil,
uma vez que a página contem HTML mal formatado, fazendo com que o uso de
bibliotecas como `rvest` não fosse suficiente para a realização do _web scraping_.

A função `iteraSiteANEEL()` permite a leitura das tabelas do site da ANEEL de
maneira iterativa. Inicialmente ela usa `getANEELData()` de modo a verificar o 
número de páginas a serem iteradas, considerando
o número de total de usinas e, em seguida, visita todas as páginas, obtendo dados
das tabelas. Ao final, um arquivo __.RDS__ é salvo com as informaçãos obtidas.

### Informações adicionais sobre localidades

Para análises em que são necessários dados com localidades mais específicas do que 
o da cidade, os dados de CEP são cruzados com os dos bancos de dados disponíveis
em http://cep.la/baixar. Ver Arquivo `ProcessaCEP.R`. Aqui, ainda há de ser 
feita uma breve automação de baixar os arquivos e extraí-los.

## Crescimento da GDFV 

Inicialmente, podemos avaliar o crescimento da GDFV no Brasil, como um todo.
Pode ser visto, a seguir, que há um crescimento próximo de exponencial. De fato,
utilizando-se de regressões, ou da própria análise visual, pode-se verificar que,
atualmente, a cada ano, o total de potência instalada no Brasil multiplica por 3.

```{r Crescimento da GDFV}
Crescimento <- ANEELCEP %>% 
        # Seleciona apenas unidades fotovoltaicas e ordena por data
        filter (tipo =="UFV") %>% arrange(data_conexao) %>%
        # calcula a potencia acumulada
        mutate(potencia_acumulada = cumsum(potencia_instalada_k_w)/1000)

# Grafico linear
p1 <- ggplot(Crescimento, aes(x=data_conexao, y=potencia_acumulada)) +
        geom_line() +
        scale_x_date(expand = c(0,0), limits = c(ymd('2015-01-01'),
                                                  ymd('2020-01-01'))) + 
        scale_y_continuous(limits = c(NA,2000)) +
        labs(x = "Ano", y= "Potência Acumulada[MW]")+
        theme(plot.margin= margin(b=.2,l=.2,t=.5,r=.5, unit = 'cm'))

# Grafico em escala logaritma.
p2 <- ggplot(Crescimento, aes(x=data_conexao, y=log10(potencia_acumulada))) +
        geom_line() +
        scale_x_date(expand = c(0,0), limits = c(ymd('2015-01-01'),
                                                 ymd('2020-01-01'))) + 
        scale_y_continuous(limits = c(0,NA)) +
        labs(x = "Ano", y= expression(Log[10])) +
        theme(plot.margin= margin(b=.2,l=.2,t=.5,r=.5, unit = 'cm')) 
        
grid.arrange(p1,p2,ncol=2)
```


### Classes dos prossumidores

É interessante compreender, também, quais as classes de consumidores utilizam 
mais geração distribuída fotovoltaica. A figura a seguir mostra que a maior parte
das unidades de GDFV instaladas são por consdumidores residenciais e estes também
são responsáveis por uma grande fração da potência instalada, sendo um pouco menor
do que a de sistemas comerciais. Pode-se verificar que a participação relativa 
destas duas modalidades não mudou muito ao longo dos anos.

Outro ponto interessante que a figura mostra é a do aumento da participação de consumidores rurais, desde 2017, e da diminuição da participação de consumidores 
do poder público.

```{r classes, fig.width=9}
DinamicaClasse <- ANEELCEP %>% 
        filter (tipo =="UFV") %>%
        # Para garantir a existencia de dadaos para cada mes em cada classe
        full_join(expand.grid(data_conexao = seq(ymd("2014/01/01"),ymd("2020/01/01"),
                                                 by = "month"), 
                              classe = unique (ANEELCEP$classe)))%>%
        group_by(classe, mes = ceiling_date(data_conexao, "month")) %>%
        mutate_at(vars(potencia_instalada_k_w),
                  ~replace(., is.na(.), 0)) %>%
        summarise(potencia_instalada = sum(potencia_instalada_k_w),
                  unidades_instaladas = n()) %>%
        arrange(mes) %>%  group_by(classe) %>%
        mutate (potencia_instalada = cumsum(potencia_instalada),
                unidades_instaladas = cumsum(unidades_instaladas)) %>%
        ungroup() %>%
        mutate (classe=fct_reorder(classe,unidades_instaladas,
                                   .fun = max, .desc = T)) %>%
        gather("key", "value", unidades_instaladas, potencia_instalada)

key.labs <- c("Potência Instalada", "Unidades Instaladas")
names(key.labs) <- c("potencia_instalada", "unidades_instaladas")

p <- ggplot(DinamicaClasse, aes(x=mes, y=value)) +
        geom_area(aes(fill = classe), position ="fill") +
        scale_x_date(expand = c(0,0), limits = c(ymd('2016-01-01'),
                                                  ymd('2020-01-01')))+
        labs (fill = "Classe", x= 'Ano',
              y='Fração') +
        theme_classic() +
        scale_y_continuous(expand = c(0.0,0)) + 
        facet_wrap(~key, labeller = labeller(key = key.labs)) +
        theme(panel.spacing = unit(2, "lines"))

p
```

Uma vez que foi verificada a grande participação de sistemas residenciais, o 
restante deste documento irá tratar apenas destes, deixando os outros fora do
escopo.

### Dinâmica por estado da GDFV residencial

Os gráficos interativos a seguir permitem a visualização da dinâmiga da GDFV 
residencial por estados. Se for de interesse analizar apenas um estado, 
realize um _double click_ em sua legenda e depois ajuste a tela.  

É interessante observar que a maioria dos estados segue um comportamento 
crescente similar a exponencial. Entretanto, o estado do Paraná apresenta 
um comportamento singular, com uma elevada aceleração em 2019, seguida por uma
estagnação do crescimento. Isto deve ser análisado mais a fundo.

<!-- #```{r PorEstado, code = readLines("../Codes/CrescimentoPorEstado.R")} -->
```{r PorEstado, fig.width = 9}

DinamicaEstados <- ANEELCEP %>% 
        filter (tipo =="UFV" & classe == 'Residencial') %>%
        # Para garantir a existencia de dadaos para cada mes em cada uf
        full_join(expand.grid(data_conexao = seq(ymd("2014/01/01"), ymd("2020/01/01"), 
                                                 by = "month"), 
                              uf = unique (ANEELCEP$uf)))%>%
        group_by(uf, mes = ceiling_date(data_conexao, "month")) %>%
        mutate_at(vars(potencia_instalada_k_w),
                  ~replace(., is.na(.), 0)) %>%
        summarise(potencia_instalada = sum(potencia_instalada_k_w),
                  unidades_instaladas = n()) %>%
        arrange(mes) %>%  group_by(uf) %>%
        mutate (potencia_instalada = cumsum(potencia_instalada)/1000,
                unidades_instaladas = cumsum(unidades_instaladas)) %>%
        ungroup() %>%
        mutate (uf=fct_reorder(uf,potencia_instalada,
                                   .fun = max, .desc = T)) %>%
       gather("key", "value", unidades_instaladas, potencia_instalada)

p <- ggplot(DinamicaEstados, aes(x=mes, y=value)) +
        geom_line(aes(color = uf)) +
        scale_x_date(expand = c(0,0), limits = c(ymd('2016-01-01'),
                                                  ymd('2020-01-01')))+
        labs (fill = "UF", x= 'Ano',
              y='Fração do total de unidades instaladas') +
        theme_classic() +
        scale_y_continuous(expand = c(0.0,0)) + 
        facet_wrap(~key, labeller = labeller(key = key.labs),
                   scales = "free") +
        theme(panel.spacing = unit(2, "lines"))  
              #  theme(axis.title.y = element_text(vjust=5))

gp <- ggplotly(p)
gp[['x']][['layout']][['annotations']][[2]][['x']] <- -.08
gp[['x']][['layout']][['annotations']][[1]][['y']] <- -.05
gp

```

A seguir, pode-se ver como é a distribuição espacial da potência instalada 
de sistemas de GDFV entre estados.

```{r}
DadosLatLong <- ANEELCEP %>% 
        filter (tipo =="UFV" & classe == 'Residencial') %>% 
        left_join(Cidades) 

EstadosLatLong <-DadosLatLong %>% group_by(uf) %>% 
    summarise(potencia_instalada=sum(potencia_instalada_k_w,na.rm=T)/1000,
              latitude=median(latitude,na.rm=T),
              longitude=median(longitude,na.rm=T),
              n_sistemas = n())

my_map <- EstadosLatLong %>% leaflet()%>%
   addTiles()%>%
    addCircles(lat=~latitude,
               lng=~longitude,
               radius = ~sqrt(potencia_instalada)*20000, 
               weight = 1,
               popup = ~uf)
my_map

```

### Cidades

O mapa interativo a seguir permite visualizar quantos sistemas há, em 
cada cidade do Brasil que possuem pelo menos um sistema registrado. 

```{r}

my_map <- DadosLatLong %>% leaflet()%>%
   addTiles()%>%
    addMarkers(lat=~latitude,
               lng=~longitude,
               clusterOptions=markerClusterOptions())
my_map

```


#### Cidades de destaque

A tabela a seguir mostra as 10 cidades com mais sistemas instalados junto com
as potências totais instaladas nestas cidades.

```{r}

Cidades <- ANEELCEP %>% filter(tipo =="UFV" & classe == 'Residencial') %>%
        group_by(municipio, uf) %>% 
        summarise(unidades_instaladas = n(),
                  potencia_instalada = sum(potencia_instalada_k_w)/1000,
                  ) %>%
        arrange(desc(unidades_instaladas))
        
knitr::kable(head(Cidades, 10))
        

```



#### Análise das Maiores Capitais

São avaliadas, a seguir, as distribuições dos sistemas instalados por bairro 
nas mais importantes capitais: Rio de Janeiro, Belo Horizonte e Brasília

##### Rio de Janeiro:

```{r rj}

RJ <- ANEELCEP %>% filter(tipo =="UFV" & classe == 'Residencial' &
                            municipio == "Rio de Janeiro") %>% 
        group_by(Bairro) %>%
        summarise(sistemas_instalados = n(),
                  potencia_instalada_kw = sum (potencia_instalada_k_w)) %>%
        dplyr::arrange(desc(potencia_instalada_kw)) %>%
        mutate(potencia_instalada_percentual = round(
                       potencia_instalada_kw/sum(potencia_instalada_kw)*100,
                       digits = 2),
               sistemas_instalados_percentual = round(
                       sistemas_instalados/sum(sistemas_instalados)*100,
                       digits = 2)) %>%
        select(Bairro, potencia_instalada_percentual, sistemas_instalados_percentual)

knitr::kable(head(RJ, 5))
```

##### Brasília:

```{r br}

BR <- ANEELCEP %>% filter(tipo =="UFV" & classe == 'Residencial' &
                            municipio == "Brasília") %>% 
        group_by(Bairro) %>%
        summarise(sistemas_instalados = n(),
                  potencia_instalada_kw = sum (potencia_instalada_k_w)) %>%
        dplyr::arrange(desc(potencia_instalada_kw)) %>%
        mutate(potencia_instalada_percentual = round(
                       potencia_instalada_kw/sum(potencia_instalada_kw)*100,
                       digits = 2),
               sistemas_instalados_percentual = round(
                       sistemas_instalados/sum(sistemas_instalados)*100,
                       digits = 2)) %>%
        select(Bairro, potencia_instalada_percentual, sistemas_instalados_percentual) %>%
        filter (!is.na(Bairro))

knitr::kable(head(BR, 5))
```

##### Belo Horizonte:

```{r bh}

BH <- ANEELCEP %>% filter(tipo =="UFV" & classe == 'Residencial' &
                            municipio == "Belo Horizonte") %>% 
        group_by(Bairro) %>%
        summarise(sistemas_instalados = n(),
                  potencia_instalada_kw = sum (potencia_instalada_k_w)) %>%
        dplyr::arrange(desc(potencia_instalada_kw)) %>%
        mutate(potencia_instalada_percentual = round(
                       potencia_instalada_kw/sum(potencia_instalada_kw)*100,
                       digits = 2),
               sistemas_instalados_percentual = round(
                       sistemas_instalados/sum(sistemas_instalados)*100,
                       digits = 2)) %>%
        select(Bairro, potencia_instalada_percentual, sistemas_instalados_percentual) %>%
        filter (!is.na(Bairro))

knitr::kable(head(BH, 5))
```

Pode-se verificar que, para as 3 capitais analisadas, há uma concentração de 
potência instalada e de sistemas em bairros específicos de alta renda. Isto 
pode ser problemático, uma vez que, quanto mais dispersa é a geração distribuída,
menores são seus impactos negativos nas redes elétricas, e maiores os positivos.

Outra questão que estes dados apresentam é a de que o atual modelo de compensação
da GD é mais atrativo e vantajoso aos consumidores que possuem mais riquezas.
Considerando que os potenciais benefícios da geração distribuída não pagam
o preço que os geradores recebem em desconto na conta de luz, o que se dá
principalmente pelo fato de que o recurso solar é imprevisível e variável,
então, verifica-se que a atual situação da geração distribuída faz, indiretamente,
uma transferência de renda dos menos favorecidos para os mais ricos. 

Esses dois pontos sugerem que deve-se repensar o modelo da GD no Brasil.